【裁判字號】    97,台上,4838
【裁判日期】    971002
【裁判案由】    殺人
【裁判全文】
最高法院刑事判決            九十七年度台上字第四八三八號
上  訴  人  甲○○
選任辯護人  吳春生律師
上列上訴人因殺人案件，不服台灣高等法院高雄分院中華民國九
十七年七月十四日第二審更審判決（九十七年度上重更(二)字第六
號，起訴案號：台灣高雄地方法院檢察署九十四年度偵字第九一
八０號），提起上訴，本院判決如下：
    主  文
原判決撤銷，發回台灣高等法院高雄分院。
    理  由
本件原判決認定上訴人甲○○任職於一統徵信股份有限公司高雄
分公司（下稱一統徵信公司，設高雄市新興區○○○路一五四號
十樓），於民國九十三年間因受被害人唐君宜委託，調查被害人
男友廖經弘之行蹤，而收受被害人交付約新台幣（下同）二百萬
元之費用，嗣被害人發覺上訴人未完全依約履行，被害人遂向上
訴人催討退款，並為此事鬧至一統徵信公司，上訴人因對被害人
不斷催討退款，且其本身尚欠公司若干款項，而心生不滿進而萌
生殺意，遂於九十四年四月二十三日下午五時許，在一統徵信公
司廁所內，以強迫性口吻教唆原無殺人犯意之張志偉於九十四年
四月二十五日晚上八時許，前往高雄市左營區蓮池潭殺害被害人
，上訴人除交代相關細節外，另交付一萬五千元及其所有之水果
刀一把與張志偉，並允諾於事成之後將另給付一百萬元酬勞，張
志偉初因懾於上訴人為其主管，嗣因受上訴人提出上開巨額酬勞
之利誘而應允，張志偉旋即將上訴人交付之水果刀藏在該公司廁
所內之天花板，另由上訴人佯以退還徵信費為由，聯絡被害人要
其與張志偉聯繫，張志偉即於同年月二十五日撥打電話與被害人
，佯以欲退還其身分證及商討退還徵信費為由，約被害人於同日
晚上八時三十分許，在高雄市左營區孔子廟前見面。張志偉並於
同年月二十五日中午一時許，返回公司廁所取出前所藏放之水果
刀放入隨身之背包，於同日晚上六時五十分許，先將駕駛之車輛
停放在孔子廟大門前，將上開水果刀藏放在孔子廟大門左邊之草
叢內，嗣被害人駕駛自用小客車搭載何麗娟等，於當日晚上八時
四十八分許抵達，將車停放在孔子廟門口後，撥打張志偉之行動
電話告稱其已抵達，被害人於進入約定之地點後，雙方即談論退
款事宜，因上訴人未將相關款項委由張志偉返還被害人，被害人
隨即陸續撥打三通電話與上訴人，要求上訴人退還相關款項，上
訴人復撥打二通電話與被害人，於該二通電話通話結束後，於當
晚九時二十分許，被害人因接聽另通電話，張志偉即趁被害人（
案發時懷有五月身孕）不注意之際，持上開預藏之水果刀自被害
人左側，以右手握住水果刀刀柄，左手握住右手手腕，自被害人
脖子左上方往右下方劃下一刀，被害人受創後抱頸奪門而出，張
志偉自後追出時因緊張而跌倒，致所持水果刀碰及牆壁而斷掉在
草叢中，張志偉因怕遭人發現而未再追出，隨即持斷裂之水果刀
進入孔子廟內由反方向逃離現場，被害人遭創後奮力跑至其車輛
停置處，隨即因失血過多而倒臥在地，何麗娟見狀迅即將被害人
送醫急救，並報警處理。張志偉於逃離孔子廟後，將該水果刀刀
柄棄置在高雄市○○區○○路一一０巷與菜公路口旁之小水溝內
，張志偉並於當日晚上十時三十五分許，以000000000
0號行動電話，撥打上訴人之0000000000號行動電話
，向上訴人告稱其所交待之事已辦妥，復於同日晚上約二十三時
許步行回至案發現場取車，嗣張志偉又陸續以上開號行動電話聯
絡上訴人，向上訴人告稱案發後之經過情形，上訴人並分別以0
000000000號及0000000000號行動電話，撥
打張志偉之0000000000號及0000000000號
行動電話，向張志偉告稱警方偵辦之情形，並交待張志偉嗣後應
如何向警方供述，及案發時其人在高雄縣旗山鎮等情。被害人經
送醫急救後因失血過多，於同日晚上十一時不治死亡。嗣經警勘
察現場並扣得上訴人所有交付張志偉行兇後斷裂之刀刃一支（殘
片四片）等情。因而撤銷第一審關於上訴人部分之判決，改判論
處上訴人教唆殺人罪刑（累犯），固非無見。
惟查：(一)、原判決認定上訴人有前揭犯行，係依憑張志偉於警詢
中供述各情，為其主要論據之一。然上訴人始終否認有前揭犯行
，並抗辯張志偉於警詢中之供述無證據能力（原判決第六頁第九
至十四行）。而被告以外之人於審判中如以證人身分到場具結陳
述，而與先前於審判外警詢時所為陳述不符者，其先前之陳述，
須具有較可信之特別情況，且為證明犯罪事實之存否所必要者，
始得採為斷罪之依據，此觀刑事訴訟法第一百五十九條之二之規
定自明。而是否具有較可信之特別情況，法院應依於審判中及審
判外為陳述時之外部附隨環境或條件，除詢問有無出於不正方法
、陳述是否出於非任意性外，兼須就有無違反法定障礙事由期間
不得詢問及禁止夜間詢問之規定、詢問時是否踐行告知義務、警
詢筆錄所載與錄音或錄影內容是否相符等各項，為整體之考量，
以判斷其先前之陳述，是否出於自由意思之信用性獲得確切保障
，並於判決理由內敘明其採用先前不一致之陳述，如何具有較可
信之特別情況，且無從以其他證據代替，確為證明犯罪存否所必
要之理由，方為適法。乃原判決並未說明張志偉於警詢中供述各
情，如何具有較可信之特別情況，且為證明犯罪事實之存否所必
要，逕以張志偉於警詢中之供述，查無遭刑求、脅迫、利誘等情
事，其於警詢中之陳述應具有任意性，即認張志偉於警詢中供述
各情為有證據能力（原判決理由欄甲、一），並採為不利上訴人
認定之依據，其理由欠備，尚有未合。(二)、依法應於審判期日調
查之證據雖已調查，而其內容未明瞭者，即與未經調查無異，如
遽行判決，仍屬應於審判期日調查之證據而未予調查，尚不得遽
對被告為有利或不利之認定。原判決說明張志偉於警詢中並無遭
刑求等情，係以張志偉自案發後至原審法院上重更(一)審之前，於
法院審理中均未抗辯其於警詢之陳述，有遭受到強暴、脅迫、利
誘等情事，直至原審法院上重更(一)審理中始為此抗辯（原判決第
四頁第二十至二十三行），為其主要論據之一。然張志偉於第一
審法院為羈押訊問時辯稱：那時候是警方給伊壓力，警方將伊帶
出去也有打伊，警方帶伊去高雄市○鎮區○○路二０七巷五號伊
住處，途中在車上打伊（九十四年度聲羈字第四一三號卷第六頁
）等情，原判決上開論述說明各情，核與張志偉上開訊問筆錄所
載內容不盡相符，已有未合。另張志偉於檢察官偵查中即供稱：
警察有給伊壓力，有拉伊之右手，並作勢要打伊（九十四年度偵
字第九一八０號卷第十五頁）等情，則張志偉於檢察官偵查中是
否即已供述其於警詢之供述並非出於任意性？乃原審就上情未詳
予斟酌釐清，逕以上開非無疑義之理由，據以推論張志偉於警詢
中之供述係出於任意性，並採為不利上訴人認定之依據，其查證
未盡且理由欠備，遽行判決，尚有未洽。末查審判筆錄應由審判
長簽名，審判長有事故時，由資深陪席法官簽名，並附記其事由
；又審判期日之訴訟程序，專以審判筆錄為證，刑事訴訟法第四
十六條、第四十七條分別規定甚明。原審九十七年六月三十日之
審判筆錄，其內記載由審判長法官林正雄、法官陳啟造、法官黃
壽燕三人出庭，然該筆錄未經審判長或陪席法官簽名，而僅由書
記官梁雅華簽名，復未附記該審判長或陪席法官不能簽名之事由
（原審卷第二二０頁）。本院無從據以判斷該審判筆錄記載之正
確性如何，及該審判期日所踐行之訴訟程序是否合法，致上訴意
旨得執上情予以指摘，其所踐行之訴訟程序難謂於法無違，更審
時應注意及之，併予指明。以上或為上訴意旨所指摘，或為本院
得依職權調查之事項。按第三審法院應以第二審判決所確認之事
實為判決基礎，刑事訴訟法第三百九十四條第一項前段定有明文
。原判決上述之違背法令，影響於事實之確定，本院無可據以為
裁判，應將原判決撤銷，發回原審法院更為審判。
據上論結，應依刑事訴訟法第三百九十七條、第四百零一條，判
決如主文。
中    華    民    國  九十七  年    十    月    二    日
                      最高法院刑事第一庭
                          審判長法官  董  明  霈
                                法官  林  茂  雄
                                法官  張  祺  祥
                                法官  林  秀  夫
                                法官  陳  祐  治
      本件正本證明與原本無異
                                      書  記  官
中    華    民    國  九十七  年    十    月    九    日
                                                      Ｅ


司法院資訊處製作；財團法人民間司法改革基金會備份。
